【裁判字號】    90,台上,1055
【裁判日期】    900301
【裁判案由】    違反槍砲彈藥刀械管制條例
【裁判全文】
最高法院刑事判決                                九十年度台上字第一○五五號
    上  訴  人  甲○○
右上訴人因違反槍砲彈藥刀械管制條例案件，不服台灣高等法院高雄分院中華民國八
十七年十二月二十二日第二審判決（八十七年度上訴字第二○七五號，起訴案號：台
灣屏東地方法院檢察署八十七年度偵字第一九四二號），提起上訴，本院判決如左：
    主  文
原判決撤銷，發回台灣高等法院高雄分院。
    理  由
本件原判決認定上訴人甲○○自民國八十三年十二月十三日起即未經許可，持有槍砲
主要組成零件中之土造金屬槍管一支，迄八十七年三月十九日凌晨三時三十分許時，
駕車行經屏東市○○路屏東縣政府前，為警欄檢查獲等情。因而維持第一審論處上訴
人未經許可，持有槍砲之主要組成零件，累犯罪刑，駁回其在第二審之上訴。固非無
見。惟查：(一)科刑判決所認定之事實與卷內之證據不相適合者，即屬證據上之理由矛
盾，按諸刑事訴訟法第三百七十九條第十四款，其判決當然為違背法令。第一審判決
論處上訴人未經許可，持有槍砲之主要組成零件罪刑，無非以內政部警政署刑事警察
局鑑定之結果略以：「送鑑點二二手槍壹支，槍枝管制編號000000000，實
係仿WALTHER 廠口徑七點六五MM之半自動手槍製造之玩具手槍，換裝貫通之土造金屬
槍管而成之改造手槍，於送鑑時槍身與滑套稍有鬆動無法完全固定；若適當固定則可
擊發適用子彈，認具殺傷力」等語（見偵查卷第一五頁）為其論據。然該項鑑定係針
對「玩具手槍」是否有殺傷力而為鑑定，並非對該貫通之土造「金屬槍管」是否為槍
砲之主要組成零件而為鑑定。第一審依憑內政部警政署刑事警察局之鑑定書論處上訴
人持有槍砲之主要組成零件罪刑，其所認定之事實顯與卷內資料不相適合，已有證據
上之理由矛盾。又扣案之「金屬槍管」有二支（其中一支係組合在玩具手槍內，見警
卷第四、九頁照片及扣物品清單），第一審判決事實認定上訴人僅非法持有一支槍管
，而沒收一支金屬槍管，亦有未當，原判決未加糾正，遽予維持，同有違誤。(二)槍砲
彈藥刀械管制條例第四條第二項規定：槍砲零件「無法組成槍砲之用者，不在此限」
。上訴人於第一審及原審一再主張扣案之「金屬槍管」無法供組成槍砲之用，請求送
請鑑定機關鑑定，第一審及原審均恝置不理，率以上開內政部警政署刑事警察局對「
玩具手槍」之鑑定書為論罪之依據，併有應於審判期日調查之證據未依法調查之違法
。(三)刑事訴訟法第九十五條第一款規定：「訊問被告應先告知犯罪嫌疑及所犯所有罪
名，罪名經告知後，認為應變更者，應再告知」。此乃犯罪嫌疑人及被告在刑事程序
上受告知及聽聞之權利之一，為行使防禦權之基本前提，旨在使犯罪嫌疑人及被告能
充分行使防禦權，以維程序之公平。法院如欲依刑事訴訟法第三百條規定變更起訴書
所引用之法條而為判決，尤須於審判期日或之前踐行上開條款所規定之程序，始能避
免突襲性裁判，而確保被告之權益；否則，如於辯論終結後，逕行變更起訴書所引用
之法條而為判決，就新罪名而言，實已連帶剝奪被告依同法第九十六條、第一百七十
三條、第二百八十九條等規定所應享有之權益，自屬違背法令。本件檢察官起訴書係
指上訴人觸犯槍砲彈藥刀械管制條例第十一條第四項之罪嫌，第一審判決及原判決依
刑事訴訟法第三百條變更起訴書所引用之上開法條，改依同條例第十三條第三項論科
，（判決主文所引之罪名，為該條第四項之罪名，併嫌矛盾）乃未於審判期日前
對上訴人告知新變更之罪名，又未於審判期日命依該新罪名辯論，依上開說明，亦屬
違背法令。以上為上訴意旨所指摘及本院得依職權調查之事項，應認原判決有撤銷發
回更審之原因。
據上論結，應依刑事訴訟法第三百九十七條、第四百零一條，判決如主文。
中      華      民      國     九十     年      三      月      一      日
                              最高法院刑事第五庭
                                  審判長法官  紀  俊  乾
                                        法官  黃  正  興
                                        法官  陳  東  誥
                                        法官  張  春  福
                                        法官  韓  金  秀
      右正本證明與原本無異
                                              書  記  官
中      華      民      國     九十     年      三      月      五      日


司法院資訊處製作；財團法人民間司法改革基金會備份。
